Inventaris van de archieven van de Koninklijke Militaire Academie (KMA), (1818) 1828-1940 (1941); Hoofcursussen te Kampen en ''s-Hertogenbosch, 1878-1923; Cadettenschool, 1890-1924; Artillerie- en Genieschool te Delft, 1816-1823
Nationaal Archief, Den Haag
Het reglement van 1827 stelde een toelatingsexamen verplicht, af te nemen door een examencommissie van tenminste vijf leden. De examencommissie werd benoemd door de Gouverneur en diende tenminste een officier der artillerie en een der genie te bevatten. Aan te nemen valt, dat als zodanig in de regel werden benoemd officieren die aan de KMA waren verbonden. De reglementen van 1841, 1852, 1857 en 1862 handhaafden deze constructie, zij het dat in 1852 het minimum aantal officieren op drie werd gebracht, waarvan tenminste een van de Zeemacht.
Bij het reglement van 1871 werd de benoeming van de examencommissie voorbehouden aan de minister van Oorlog. Het examen werd inhoudelijk gekoppeld aan het HBS-examen vijfjarige cursus zoals omschreven in de Wet van 2 mei 1863 Sb. 50. Sindsdien wordt in reglementen of voorschriften geen melding meer gemaakt van de competentie in benoeming van toelatings-examencommissies. Aan te nemen valt, dat de minister van Oorlog deze bevoegdheid heeft behouden.
1.1.2.7 Overgangsexamen
De beslissing inzake overgang van kadetten naar volgende studiejaren werd in 1827 gelegd bij de Raad van Toezicht. Uitvoerige instructies omtrent de wij ze van rapporteren aan en door de Raad werden gegeven, maar van een overgangsexamen blijkt niet
Reeds het reglement van 1827 bepaalde, dat ten behoeve van de Raad registers dienden te worden bijgehouden, waarin aantekening zou worden gehouden van de vorderingen, vlijt en gedrag der kadetten, op basis van de rapportage van de compagniescommandanten, de leraren, en op grond van de waarnemingen van de Raad zelf. Deze registers zijn niet aangetroffen.
. Vanaf 1836 is daarvan wel sprake. Het examen werd afgelegd ten overstaan van de Raad van Toezicht. In 1857 werd de examineringsbevoegdheid overgeheveld naar de Raad van Examen onder voorzitterschap van de Commandant. Deze Raad bestond verder uitsluitend uit aan de KMA verbonden personeel. Deze situatie bleef gehandhaafd tot 1895, toen de Gouverneur met het voorzitterschap van de Raad van Examen werd belast.
1.1.2.8 Eindexamen
Het reglement van 1827 bepaalde, dat het eindexamen werd afgenomen door leraren van de KMA, ten overstaan van de Raad van Toezicht en in aanwezigheid van de Commissie van Inspectie over het Militair Onderwijs. De zittende commissie, ingesteld bij hetzelfde KB dat de KMA in het leven had geroepen, werd echter bij KB van 15 december 1827 nr. 120
Staatssecretarie, inv. nr. 2877.
, eervol ontslagen. Een nieuwe commissie werd niet samengesteld. Wel werd bij dat KB een speciale commissie tot waarneming van de taak inzake het KMA-eindexamen voorzien. Het laat zich aanzien dat deze constructie tot 1840 is blijven bestaan maar het is niet duidelijk of er jaarlijks een ad hoc commissie werd benoemd, of over meerdere jaren steeds dezelfde commissie optrad. Bij KB van 16 april 1840 nr. 97
Staatssecretarie, inv. nr. 4584.
werd in die zin een wijziging aangebracht, dat er een vaste "speciale commissie" in het leven werd geroepen. Bij de opheffing daarvan, krachtens KB van 6 maart 1867 nr. 55
Kabinet des Konings, inv. nr. 1654.
werd deze aangeduid als Speciale Commissie van Inspectie over het Militair Onderwijs
Zie: Nationaal Archief, archief van de Speciale Commissie van Inspectie over het Militair Onderwijs.
.
Het afnemen van eindexamen werd in 1857 de bevoegdheid van dezelfde Raad van Examen die competent was voor de overgangsexamens. De Inspectiecommissie had geen bemoeienis meer met het eindexamen buiten haar algemene inspecterende bevoegdheid. Na de opheffing van de Inspectiecommissie moeten de eindexamens een interne aangelegenheid van de KMA zijn geworden. Dat veranderde in 1877, toen werd bepaald, dat jaarlijks een eindexamencommissie door de minister van oorlog zou worden benoemd. Daarvan zouden dan wel tenminste twee hoofden van onderwijs van de KMA lid zijn. In 1895 werd de samenstelling van de examencommissie nauwkeuriger omschreven, en werd de Inspecteur van het Militair Onderwijs als vaste voorzitter aangewezen. In 1912 werd bepaald, dat deze Inspecteur of "een andere hoofdofficier" voorzitter zou zijn, en de mogelijkheid dat de Gouverneur deze functie zou waarnemen, werd expliciet genoemd. Derhalve behoefde ook geen vervangende voorziening getroffen te worden toen per 1 april 1925 de functie van Inspecteur van het Militair Onderwijs werd opgeheven
Legerorders 1925 nr. 225, circulaire van de minister van Oorlog van 20 juni 1925 Ie afd. nr. 9.
.
1.2 Hoofdcursus
De Hoofdcursus te Kampen werd bij de wet van 1890 aangemerkt als instituut voor de opleiding van onderofficieren tot officier der infanterie en der militaire administratie. Het instituut Hoofdcursus was ouder dan 1890. De institutionele wortel van deze "doorstoot"-cursussen mag gezien worden in het KB van 25 september 1826 nr. 9, waarbij voor het eerst voorschriften werden gegeven voor het officiersexamen van onderofficieren der infanterie, militaire administratie, cavalerie en artillerie
Staatssecretarie inv. nr. 2579. Het overeenkomende besluit voor de Genie is dat van 18 september 1829 nr. 34, Staatssecretarie inv.nr. 3265.
. Dit KB werd vervangen door die van 24 juni 1852 nr. 54 en 26 augustus 1852 nr. 53
RH 1852 p. 183 en 251.
.
De bestaande regelingen werden in 1868 en 1869 herzien met het oog op een grotere doelmatigheid. Daarbij werden de plaatsen van opleiding binnen de respectieve wapens en dienstvakken enigermate geconcentreerd. De opleidingen voor het officiersexamen bij de infanterie werden gelocaliseerd te Maastricht en 's-Hertogenbosch, die der cavalerie te Haarlem, die der militaire administratie te Kampen, terwijl de opleidingen bij de artillerie reeds geconcentreerd was bij een Hoofdcursus te Delft
Verslag Staatscommissie 1910 p. 21 e.v. Ministeriële besluiten 23.3.1868 nr. 31 P, 15.3.1869 nr. 73 P, 11.9.1869 nr. 53 P en 7.5.1870 nr. 90 I, RH 1868 p. 60, 1869 p. 63 en 255, 1870 p. 41.
.
De herstructurering van deze opleidingen, die werd voorzien bij het KB van 13 april 1878 nr. 16
RH 1878 I p. 813.
, is nooit tot uitvoering gekomen
Verslag Staatscommissie 1910 p. 24.
. Daarentegen werd bij KB van 12 april 1880 nr. 32
RH 1880 I p. 173.
bepaald, dat de bestaande cavalerie- en artillerie-opleidingen te Haarlem resp. Delft zouden worden opgeheven, resp. in 1881 en 1884. Het KB van 28 oktober 1882 nr. 28 en daarbij behorend ministerieel besluit van 1 november 1882 IIe afd. nr. 85
RH 1882 p. 83 e.v.
voorzagen derhalve nog slechts Hoofdcursussen infanterie te Kampen en 's Hertogenbosch, waarbij Kampen eveneens opleidde voor de militaire administratie. Tenslotte werd bij KB van 30 juli 1890 nr. 29
RH 1890 p. 235.
de Hoofdcursus te 's-Hertogenbosch opgeheven waardoor slechts die te Kampen overbleef, als een zelfstandig onderdeel van het daar gevestigde Instructiebataljon.
De wet van 1890 bepaalde de duur van de Hoofdcursus op twee jaar. De leiding werd gelegd in handen van een kapitein-directeur onder de bevelen van de Inspecteur van het Militair Onderwijs. In verband met de ingangsdatum van de wet van 1890 werden bij KB van 22 april 1891 nr. 39 de noodzakelijke aanpassingen aan het reglement van de Hoofdcursus vastgesteld. Bij KB van 22 september 1892 Sb. 221 en ministerieel besluit van 23 september 1892 IIe afd. nr. 57 volgden een geheel nieuw reglement en voorschrift. De toelatingsprocedure in Nederlands-Indië van kandidaten voor de Hoofdcursus werd geregeld bij KB van 20 oktober 1893 Sb. 154
RH 1891 p. 110, RH 1892 p. 643 e.v. en p. 690 e.v. en RH 1893 p. 719. Latere wijzigingen van reglement en voorschrift behelsden slechts ondergeschikte punten en zijn hier buiten beschouwing gelaten.
.
Bij wet van 18 mei 1922 Sb. 298 werd de wet op het militair onderwijs in die zin gewijzigd, dat als vestigingsplaats van de Hoofdcursus aangemerkt werd Kampen of Breda, terwijl de leiding ervan werd opgedragen aan "een Gouverneur of Directeur". Per 1 oktober 1923 werd de Hoofdcursus effectief overgeplaatst naar Breda en werd de Gouverneur der KMA belast met de waarneming van de leiding van de Hoofdcursus. Aan te nemen valt, dat vanaf het cursusjaar 1923/24 bij de Hoofdcursus geen nieuwe leerlingen meer werden aangenomen, en dat de overbrenging naar Breda diende om de lopende cursus af te wikkelen. Een besluit tot opheffing van de Hoofdcursus is echter niet aangetroffen
Legerorders 1923 nr. 413, ministeriële circulaire van 23 oktober 1923 IIe afd. nr. 25.
.
1.3 Cadettenschool
Als gezegd werd de Cadettenschool opgericht bij de wet van 1890 als opleiding ter voorbereiding op de toelating tot de KMA. De duur van de opleiding werd gesteld op twee jaar, en de leiding werd toevertrouwd aan een directeur onder de bevelen van de Inspecteur van het Militair Onderwijs. De plaats van vestiging van de Cadettenschool werd bij KB van 18 juli 1891 bepaald op Alkmaar
RH 1891 p. 232.
. Bij KB van 5 april 1893 Sb. 58 en ministerieel besluit van 12 mei 1893 IIe afdeling nr. 112 werden respectievelijk het reglement en het voorschrift voor de Cadettenschool vastgesteld. Ook dit instituut leidde op met bestemming "hier te lande" dan wel de koloniën, terwijl eveneens een toelatingsexamen te houden in Nederlands-Indië werd voorzien
RH 1893 p. 365 e.v. en p. 402 e.v. Nadere regels voor de toelating in Nederlands-Indië werden gegeven bij KB 6.4.1894 Sb. 53, RH 1894 p. 157. Latere wijzigingen van reglement en voorschrift behelsden slechts ondergeschikte aanpassingen en zijn hier buiten beschouwing gelaten.
.
Evenals de Hoofdcursus werd ook de Cadettenschool naar Breda overgebracht, en wel krachtens KB van 19 juni 1924 Sb. 299, ingaande 1 september aanvolgend. De Gouverneur der KMA werd eveneens belast met de waarneming van de directie van de Cadettenschool. Ook hier kan derhalve een geleidelijke opheffing worden waar genomen à waarbij de formele opheffing eveneens niet is terug te vinden
Legerorders 1924 nr. 332, ministeriële circulaire van 27 september 1924 IIe afd. nr. 19.
.
1.4 Artillerie- en Genieschool te Delft 1816-1818, onderzoeks- en studiecommissies 1818-1824
De Artillerie- en Genieschool te Delft werd opgericht bij Souverein Besluit van 24 februari 1814 nr. 162, na voorstudies verricht door de latere directeur, gen.maj. Voet. De school diende voor de opleiding van militaire officieren van de "technische" wapens artillerie en genie, alsmede voor opleiding van civiele ingenieurs van de Waterstaat. De school heeft bestaan tot 1828, toen zij door de KMA werd opgevolgd. Bij KB van 19 november 1816 nr. 28 werd deze taak uitgebreid met de opleiding van marine-officieren. In 1818 kwamen ernstige spanningen tussen de directeur Voet en de hoogleraar wiskunde De Gelder aan het licht. Deze gaven de Commissaris-Generaal (minister) van Oorlog aanleiding om de generaals Van Hoey van Oostee en De Man op te dragen, onderzoek ter plaatse naar de gang van zaken bij de school in te stellen. Mede als gevolg van hun rapportage werd De Gelder eervol ontslagen en bij KB van 31 mei 1819 nr. 1 werd een commissie benoemd die een studieplan voor de school diende op te stellen. De commissie, onder voorzitterschap van Voet, rapporteerde in 1820. Bezwaren van de Commissaris-Generaal tegen de uitkomsten van het rapport leidden tot de instelling, bij KB van 13 december 1822 nr. 1, van een nieuwe commissie, die aanbevelingen moest doen omtrent de inrichting van het militair onderwijs. Tot voorzitter werd benoemd de Kwartiermeester-Generaal lt. gen. De Constant Rebecque. Deze commissie rapporteerde in 1823, en bracht in 1824 nader verslag. Een en ander leidde tot het oprichtingsbesluit van de KMA
Janssen, Op weg naar Breda, p. 267 e.v. De inrichting en wederwaardigheden van de Artillerie- en Genieschool en de werkzaamheden van de respectieve commissies worden door Janssen gedetailleerd beschreven.
1.5 Commissie tot het bijwonen van officiersexamens, 1828-1829
Zoals hiervoor in paragraaf 1.1.2.8 is uiteengezet, werd bij hetzelfde KB dat de KMA in het leven riep, tevens een Commissie van Inspectie over het Militair Onderwijs in het leven geroepen. Deze commissie werd echter reeds bij KB van 13 december 1827 nr. 120 opgeheven en niet vervangen. Aangezien inmiddels aan deze commissie een rol was toebedeeld bij het afnemen van officiersexamens, werd voor dit doel bij hetzelfde KB een "speciale" commissie ingesteld. De verdere toedracht tot 1840 is dan onduidelijk. In dat jaar werd een staande "speciale commissie", naderhand "Speciale Commissie van Inspectie over het Militair Onderwijs", ingesteld, waaruit wellicht worden afgeleid, dat van 1827 tot 1840 ad-hoc commissies werden benoemd.
Geschiedenis van het archiefbeheer
De archieven van KMA, Hoofdcursus en Cadettenschool zijn gevormd volgens het agendastelsel dat tot 1940 gebruikelijk was bij organen ressorterend onder het ministerie van Oorlog c.q. Defensie: per classificatierubriek (gewoon, geheim, persoonlijk, vertrouwelijk enz.) werden agenda's gevoerd, eventueel gesplitst naar ingekomen en uitgaande stukken. De stukken werden binnen hun rubriek op agenderingsnummer opgelegd, voorzover althans uitgaande stukken niet werden afgeschreven in brievenboeken. Tot en met 1835 werden bij de KMA de agendanummers van de gewone ingekomen stukken niet op de stukken aangetekend.
Het oudste deel van de archieven van de KMA is, vermoedelijk niet bijzonder lang na de oprichting van de KMA, sterk door water aangetast. Te vrezen valt, dat in deze wateroverlast andere stukken verloren zijn gegaan, maar zekerheid bestaat daarover niet.
Duidelijk is, dat in 1857 opruiming is gehouden in het archief, op last van de toenmalige Gouverneur
Inv.nr. 58.
Wat daarbij vernietigd is, is volstrekt onbekend.
Het ligt in de rede te veronderstellen, dat met de overbrenging van de Hoofdcursus en de Cadettenschool naar Breda, in 1923 resp. 1924, ook de archieven naar de KMA zijn gebracht en sindsdien de eigenlijke KMA-archieven op hun tochten hebben vergezeld. Bevestiging daarvan is echter niet te vinden.
Na de opheffing van de KMA in 1940 is nog in datzelfde jaar het archief van de afdeling Onderwijs der KMA naar Delft overgebracht om daar te worden opgeslagen. Wat er sindsdien van dit materiaal is geworden, is onbekend. Een specificatie ervan is bewaard gebleven
Inv.nr. 231.
.
Het overige archiefmateriaal van KMA, Hoofdcursus en Cadettenschool is te eniger tijd overgedragen aan het Nederlands Weermachtsarchief, later geheten Archief der Koninklijke Landmacht (Archief KL) en door deze instantie bewerkt. Deze bewerking bestond uit het verwijderen van voor vernietiging in aanmerking komende stukken, volgens thans niet meer bekende selectiecriteria, en de inventarisatie van het overblijvende. Deze bewerking is verlopen volgens exact dezelfde methodiek, die elders
Nationaal Archief, archieven van Chefs van het wapen der Artillerie 1814-1940, inventaris codenummer 2.13.61, inleiding p. 26 e.v.
uitvoerig is uiteengezet, en resulteerde in een formele "AGAG- inventaris" met een specificatie van bewaarde correspondentie. Bij deze bewerking door het Archief KL werden reeksen registers niet ge(re)construeerd. In de eigenlijke KMA-archieven werden agenda's, brievenboeken en orderboeken van Gouverneur, Commandant en compagnieën kris kras door elkaar geschud.
De te bewaren correspondentie werd herordend. Stukken over één onderwerp en doorgaans daterend uit één kalenderjaar werden bijeen gevoegd tot een omslag. Aan deze omslag werd als kenmerk gegeven het laagste jaar en agenderingsnummer van de erin ondergebrachte stukken. Enkele bijzondere ingrepen werden daarbij toegepast. Ingekomen stukken waarop het agenderingsnummer eigentijds niet was bijgeschreven (tot 1836), werden, met het briefkenmerk van de afzender en daarop gesorteerd, in de specificerende lijst weergegeven
Opvallend is, dat men blijkens aantekeningen op de stukken wèl de moeite nam, om te verifiëren of de ingekomen stukken in de agenda's voorkwamen, maar niet de agenderingsnummers van de KMA, voorzover blijkend uit de agenda's, overnam op de stukken.
, en eenmaal deze gewoonte aangenomen, werd daarmee vrolijk voortgegaan tot aan het jaar 1839, ondanks het feit dat de KMA registratuur in de jaren 1836-1838 de agenderingskenmerken wel bij was gaan schrijven. Verder werden losse interne (niet ingekomen of uitgegane stukken) door de ingekomen stukken gemengd en in de specificatie als "ongenummerd" opgevoerd.
In deze toestand zijn de archieven in 1956, naar alle waarschijnlijkheid zonder de bijbehorende toegangen, overgedragen aan het Algemeen Rijksarchief i. c. het hulpdepot te Schaarsbergen. Naar achteraf valt te constateren, zijn van deze overdracht in elk geval uitgezonderd de (losse) stukken van de KMA-archieven vanaf 1905. De verklaring hiervoor zou kunnen zijn, dat in het jaar van voorbereiding van de overdracht, 1955, deze stukken nog geen 50 jaar oud waren en derhalve "niet behoefden te worden overgedragen". Wellicht zijn ook andere, thans vermiste, stukken expres buiten de overname gehouden, maar daarover is geen zekerheid te verkrijgen
Processen-verbaal van 5 maart en 19 november 1956, resp. "13 registers en 92 portefeuilles, waarvan 22 met brieven", en 0,5 m'. Aangezien van de "brieven" van de KMA archieven slechts 20 portefeuilles werden overgedragen en de "brieven" van de archieven Hoofdcursus en Cadettenschool ieder één eenheid hebben gevormd, is in de opgave van 22 portefeuilles brieven een aanwijzing te vinden, dat in de overdracht van de archieven KMA die van de Hoofdcursus en Cadettenschool waren meebegrepen. De KMA- "brieven" vanaf 1905 waren geborgen in de omslagen AA 20 gedeeltelijk, en AA 21 en 22 geheel, volgens inventaris archief KL. Behalve het merendeel van de correspondentie uit 1905-1940 werden in de inventaris van het Archief KL de volgende bescheiden gespecificeerd, die thans niet meer bij het archief of bij het Centraal Archieven Depot voorkomen:
agenda's "gewoon" over 1915 (hiaat niet vermeld in A 9-11 van inventaris Archief KL) en 1917-1939 (A 12-35)
indexen 1898-1932 (A 1-6)
stukken betreffende toelatings- en overgangsexamens 1895-1938 (B 1-6)
agenda's "geheim" vanaf 1922, dito "vertrouwelijk" vanaf 1916 (P 16-26); overigens werden onder de nummers P 1-15 aangetroffen agenda's "geheim", "vertrouwelijk", "zeer geheim", "bijzonder" en "particulier", waaruit afgeleid mag worden, dat de eenheden P 16-26 die "zoek" zijn, niet noodzakelijk alleen agenda's "geheim" behoeven te bevatten
ingekomen brieven geclassificeerd (zie bij de codes PP 1-12) werden niet aangetroffen, wel brievenboeken (van geclassificeerde uitgaande brieven) ten getale van 10, welke qua periode (1837-1884) wel kloppen met de opgave van Archief KL, qua aantal echter niet.
Van het archief Cadettenschool ontbrak eveneens het merendeel der "brieven". Hier staat vast, dat het merendeel van de oorspronkelijk voor bewaring geselecteerde correspondentie tussen 1956 en 1989 alsnog is vernietigd.
.
In Schaarsbergen werden de archieven ondergebracht in een veel groter conglomeraat "Landmachtarchieven", waarop een summiere plaatsingslijst werd gemaakt. Te Schaarsbergen ondergingen de archieven van de KMA (in engere zin) een verdere "bewerking". Ca. een derde deel van de bewaarde correspondentie werd afgescheiden, onderwerpsgewijs herordend en in een nieuwe "inventaris" beschreven. Het overige twee-derde deel plus alle registers werden in de bestaande orde gelaten en in het geheel niet in deze nieuwe toegang vermeld. De raadpleging daarvan diende te geschieden via de plaatsingslijst op het conglomeraat "Landmachtarchieven". In deze toestand kwamen de archieven in 1980 naar Den Haag.
In elk geval de archieven van de KMA in engere zin zijn ernstig gehavend. Waterschade, opruiming in 1857, en reguliere vernietiging hebben diepe sporen nagelaten. Uit het gegeven, dat tot 1905 vrijwel alle door het Archief KL gespecificeerde bescheiden ook feitelijk werden aangetroffen, en met de eindjaren van de verschillende reeksen, kan worden vermoed dat het archief zoals dat aan het Archief KL werd overgedragen, verre van compleet moet zijn geweest. Omtrent de rest ontbreekt ieder spoor, daargelaten de hiervoor vermelde partiële overbrenging naar Delft in 1940. Van de door het Archief KL bewerkte bescheiden werd de voor bewaring geselecteerde correspondentie vanaf 1905 tot 1940/41 in 1956 niet overgedragen. Met uitzondering van het fragment dat in 1989 van het CAD werd overgenomen, zijn deze stukken thans spoorloos.
Van het archief van de Artillerie- en Genieschool is vooralsnog niet meer bekend dan het fragment dat hierna wordt beschreven. De archieven van de respectieve commissies zijn in meer of mindere mate lacuneus. Van andere stukken ontbreekt elk spoor.
Een deel van de archieven zijn in 1956, naar alle waarschijnlijkheid zonder de bijbehorende toegangen, door het Archief der Koninklijke Landmacht overgedragen aan het Algemeen Rijksarchief i. c. het hulpdepot te Schaarsbergen.
De rechtstitel is (nog) onbekend
Inhoud en structuur van het archief
2.13
Selectie en vernietiging
De bescheiden Cadettenschool, die in bijlage 5 worden opgesomd, werden door het Archief KL wel voor bewaring geselecteerd, maar niet overgedragen. Tussen 1956 en 1989 zijn zij, blijkens een notitie op de oorspronkelijke specificatie, alsnog vernietigd.
Ordening van het archief
Het gebruik van de inventaris wijst zich zo goed als vanzelf. Inhoudelijke toegang wordt verkregen via de inventaris (beschrijvingen van afzonderlijke stukken) en, voor de bewaard gebleven correspondentie-stukken, via de specificerende bijlagen 1, 3 en 4. Deze zijn chronologisch en daarbinnen op oplopend omslagnummer ingericht. De eerste kolom verwijst naar het toepasselijke inventarisnummer. Voor het aanvragen van stukken dient uitsluitend dit nummer gebruikt te worden. Voor de uitgaande stukken dient men, voorzover aanwezig, de brievenboeken te raadplegen. Daarop bestaat geen nadere toegang. De reeksen orderboeken, evenmin nader ontsloten, kunnen voorzover aanwezig inzicht geven in het dagelijks reilen en zeilen van de instellingen.
De bijlagen 2 en 5 geven een opsomming van ontbrekende stukken ten opzichte van de specificaties van het Archief KL, met in de linkerkolom het inventarisnummer, waartoe zij zouden hebben behoord. De in deze bijlagen genoemde stukken kunnen uiteraard niet worden geraadpleegd.
Waar in de inventaris bij een verzamelbeschrijving de nummerreeks met ** is gemarkeerd (bv. *114-123*) wordt bedoeld dat niet alle nummers tussen het begin- en het eindgetal feitelijk deel uitmaken van de ter plaatse beschreven serie.
Aanwijzingen voor de gebruiker
Openbaarheidsbeperkingen
Volledig openbaar.
Materiële beperkingen
Aanvraaginstructie
Openbare archiefstukken kunnen online worden aangevraagd en gereserveerd. U kunt dit ook via de terminals in de studiezaal van het Nationaal Archief doen. Om te kunnen reserveren dient u de volgende stappen te volgen:
U maakt een profiel aan op www.gahetna.nl, en logt vervolgens in
Via de archiefinventaris (alleen de beschrijvingen met rode nummers) selecteert u het gewenste archiefstuk door op de knop 'Reserveren' te klikken
In het volgende scherm geeft u aan op welke dag u het archiefstuk wilt inzien
Indien u zich bevindt in de studiezaal en een tafelnummer heeft ontvangen kunt u dit nummer vermelden. Als u geen tafelnummer heeft kunt u tafelnummer 777 laten staan
Vervolgens bevestigt u uw reservering door deze te versturen.
Verwant materiaal
Beschikbaarheid van kopieën
Verwante archieven